---
title: "Assigment 2"
format: revealjs
editor: visual
bibliography: [ds_grp1.bib]
Author: Espen Knutsen, Marius Martinussen og René Rødde Bracci
---

```{r}
#| label: setup
#| echo: false
#| message: false
library(tidyverse)
library(vtable)

```

```{r}
#| echo: false
hoyde <- modelr::heights
hoyde <- hoyde %>%
mutate(
bmi = weight * 0.4536/(height * 2.54/100)^2,
married = fct_collapse(
.f = marital,
married = "married",
other_level = "not married"
),
edu_fac = cut(
x = education,
breaks = c(0, 12, 14, 16, 21),
labels = c("not_hs", "not_cc", "not_col", "col_plus"),
right = FALSE
)
)
```

```{r}
#| echo: false
# Inntekt lik 0
hoydeZeroInc <- hoyde |>
filter(income == 0)
# «Normal» inntekt
hoydeNormInc <- hoyde |>
filter(income > 0 & income < 343830)
hoydeHighInc <- hoyde |>
filter(income == 343830)
```

```{r}
#| echo: false
meanHeightMale <- hoyde |>
filter(sex == 'male') %>%
select(height) |>
# konverterer en tibble med 3402 rekker og 1 kolonne
# til en vektor med 3402 elementer siden mean() forlanger en
# vektor som input
pull() |>
# finner gjennomsnittet av verdiene i vektoren
mean()
meanHeightFemale <- hoyde |>
filter(sex == 'female') %>%
select(height) |>
pull() |>
mean()
# standard deviation
sdHeightMale <- hoyde |>
filter(sex == 'male') |>
select(height) |>
pull() |>
sd()
sdHeightFemale <- hoyde |>
filter(sex == 'female') |>
select(height) |>
pull() |>
sd()
```

## Innledning

-   Sammenhengen mellom;
    -   Utdanning og inntekt

    -   Høyde og inntekt

    -   Fordeling av menn og kvinner

    -   hoydeZeroinc, hoydeHighinc og hoydeNorminc

## Littraturgjennomgang

-   Utdanning og inntekt
    -   Sammenhengen
    -   Kognitive potensiale
-   Høyde og inntekt
    -   Data fra Gallup - Healthways Well - Being index
    -   Økning i høyde med en tomme
-   Utdanning og Høyde
    -   Fulle kognitive potensiale

## EDA av datasettet

-   Heights

-   katogorivariabel edu_fac

    ```{r}
    #| echo: false
    #| fig-cap:  Plot av høyde mot inntekt. Utdanningsnivå er angitt vha. farge. 
    hoydeNormInc |>
      filter(!is.na(edu_fac)) |> 
    ggplot(
    mapping = aes(
    x = height,
    y = income,
    colour = edu_fac
    )
    ) +
    geom_jitter(
      width = 0.25,
      size = 0.5,
      alpha = 0.40
    ) +
    geom_smooth(
    formula = y ~ x,
    method = "lm",
    colour = "black",
    lwd = 0.75,
    se = FALSE
    ) +
      facet_wrap(~ sex)

    ```

## Inntekt og utdannelse 

```{r}
#| echo: false
hoydeNormInc |>
  filter(!is.na(edu_fac)) |> 
ggplot(
mapping = aes(
x = height,
y = income,
colour = sex
)
) +
geom_jitter(
size = 0.7,
alpha = 0.80
) +
geom_smooth(
data = filter(hoydeNormInc, sex == 'male' & !is.na(edu_fac)),
formula = y ~ x,
method = "lm",
lwd = 0.75,
se = FALSE
) +
geom_smooth(
data = filter(hoydeNormInc, sex == 'female' & !is.na(edu_fac)),
formula = y ~ x,
method = "lm",
lwd = 0.75,
se = FALSE
) + 
facet_wrap(~edu_fac)
```

## Inntekt og utdannelse forts.

-   Lavere utdanning har generelt et lavere startspunkt
-   Liten endring i inntekt for personer uten videregående utdanning
-   Størst stigning i "not_cc"

## Kjønnsfordeling av høyde og utdanning

```{r}
#| echo: false
hoydeNormInc |> 
  filter(!is.na(education)) |> 
  ggplot(mapping = aes(x = height, y = education)) + 
  geom_point(alpha = 0.1) +
  geom_smooth(method = "lm", se = FALSE) +
  facet_wrap(~sex)
```

## Kjønnsfordeling i inntektsgrupper

```{r}
#| echo: false
hoyde <- hoyde |> 
  mutate(
    income_class = case_when(
    income == 0 ~ "zeroinc",
    income > 0 & income < 343830 ~ "norminc",
    income >= 343830 ~ "highinc"
    ))
```

```{r}
#| echo: false
hoyde |> 
  filter(!is.na(education)) |> 
  ggplot() +
  geom_point(mapping = aes(x = education, y = height), alpha = 0.1) + 
  facet_grid(sex~income_class)
```

## Kjønnsfordeling i inntektsgrupper

Normal inntekt

```{r}
hoydeNormInc |> 
  st(c("height", "education", "sex"))

```

## Høy inntekt

```{r}
hoydeHighInc |> 
  st(c("height", "education", "sex"))

```

## Ingen inntekt

```{r}
hoydeZeroInc |> 
  st(c("height", "education", "sex"))
```
